【裁判字號】    97,上訴,175
【裁判日期】    970417
【裁判案由】    業務過失致死
【裁判全文】
臺灣高等法院高雄分院刑事判決         97年度上訴字第175號
上  訴  人  臺灣高雄地方法院檢察署檢察官
被      告  甲○○
被      告  乙○○
上二人共同
選任辯護人  陳慧錚律師
            鄭旭廷律師
            吳建勛律師
上列上訴人因被告等業務過失致死案件，不服臺灣高雄地方法院
96年度訴字第1921號中華民國96年12月6 日第一審判決（起訴案
號：臺灣高雄地方法院檢察署95年度偵字第23882 號），提起上
訴，本院判決如下：
     主  文
上訴駁回。
     理  由
一、公訴意旨略以：被告甲○○係高雄縣仁武鄉○○路100 號台
    灣塑膠工業股份有限公司（下稱台塑公司）仁武廠鹼廠廠長
    ，被告乙○○係台塑公司南區工程二組組長，同案被告劉慶
    雄（業經原審以96年度訴字第1921號判處有期徒刑8 月，減
    為有期徒刑4 月，緩刑2 年）係建价實業股份有限公司（起
    訴書誤載為建玠實業股份有限公司，下稱建价公司）之負責
    人，均為從事業務人。於民國95年4 月間，台塑公司仁武廠
    將其「仁鹼廠300T/D粒鹼擴建配管保溫（冷）」工程交由建
    价公司承攬，被告甲○○、乙○○本應注意積極作為要求承
    攬人依勞工安全衛生設施規則第225 條、第281 條之規定，
    設置施工架或其它方法設置工作台等必要安全設備，及使勞
    工確實使用安全帶及其它必要之防護具，以及協議高架危險
    作業管制、確實巡視、立即停止該危險作業等具體防止墜落
    職災之措施。劉慶雄亦明知雇主對於高度2 公尺以上之場所
    作業，勞工有遭受墜落危險之虞者，應以架設施工架或其它
    方法設置工作台，且應使勞工確實使用安全帶及其它必要之
    防護具。詎渠等竟疏未注意，於95年5 月24日（起訴書誤載
    為95年4 月25日）下午，使建价公司員工高健智在上開仁武
    鹼廠片鹼工場內，在4.2 公尺高度，並未設置施工架或工作
    台之管線上，從事保溫岩棉安裝作業，且未督促高健智確實
    使用安全帶及其它必要之防護具，致高健智在管線上作業時
    ，不慎墜落至地面而無人發現，延至同日下午4 時30分許，
    經另包商員工蕭玉伸發覺通知廠方人員，始將高健智送醫急
    救，惟因出血性休克不治亡，因認被告甲○○、乙○○涉犯
    刑法第276 條第2 項之業務過失致死罪嫌等語。
二、按犯罪事實應依證據認定之，無證據不得認定犯罪事實；不
    能證明被告犯罪者，應諭知無罪之判決，刑事訴訟法第154
    條第2 項及第301 條第1 項，分別定有明文。次按認定不利
    於被告之事實，須依積極證據，苟積極證據不足為不利於被
    告事實之認定時，即應為有利於被告之認定，更不必有何有
    利之證據；又事實之認定，應憑證據，如未能發現相當證據
    ，或證據不足以證明，自不能以推測或擬制之方法，以為裁
    判基礎。而刑事訴訟法上所謂認定犯罪事實之積極證據，係
    指適合於被告犯罪事實之認定之積極證據而言，雖不以直接
    證據為限，間接證據亦包括在內；然而無論直接或間接證據
    ，其為訴訟上之證明，須於通常一般之人均不致有所懷疑，
    而得確信其為真實之程度者，始得據為有罪之認定，倘其證
    明尚未達到此一程度，而有合理之懷疑存在時，致使無從形
    成有罪之確信，根據「罪證有疑，利於被告」之證據法則，
    即不得遽為不利被告之認定（最高法院30年上字第816 號、
    29年上字第3105號、30年上字第1831號、40年臺上字第86號
    及76年臺上字第4986號判例意旨參照）。
三、公訴人認被告2 人涉有前揭犯行，係以1 、證人蕭玉伸之警
    詢、偵訊筆錄。2 、證人即共同被告劉慶雄之警詢、偵訊具
    結筆錄。3 、高雄縣政府高縣營合字第025597號建价實業股
    份有限公司之營利事業登記證。4 、健仁醫院高健智95年5
    月24日診斷證明書。5 、高雄縣仁武鄉○○村○○路100 號
    （台塑公司仁武廠內）現場照片4 張。6 、95年5 月25日勘
    （相）驗筆錄、訊問筆錄、臺灣高雄地方法院檢察署95年5
    月25日死者高健智之相驗屍體證明書、相驗現場照片6 張、
    臺灣高雄地方法院檢察署法醫驗斷書。7 、行政院勞工委員
    會南區勞動檢查所勞南檢製字第0951009410號函暨檢送台灣
    塑膠工業股份有限公司仁武廠「仁鹼廠300T/D粒鹼擴建配管
    保溫（冷）工程」承攬人建价實業股份有限公司勞工高健智
    從事保溫岩棉安裝作業因墜落致死亡職業災害檢查報告書（
    下稱職業災害檢查報告書）1 份。8 、證人即台塑仁武廠監
    工許朝順之偵訊具結筆錄。9 、證人即上開職業災害報告書
    撰寫人廖文鴻之偵訊具結筆錄等證據資料，為其論斷之依據
    。訊據被告甲○○、乙○○固均坦承事故發生時，渠等分任
    台塑公司仁武廠鹼廠廠長、台塑公司南區工程二組組長之職
    ，於95年4 月1 日，台塑公司將位在高雄縣仁武鄉○○村○
    ○路200 號之「台塑公司仁鹼廠300T/D粒鹼擴建配管保溫（
    冷）工程」交予建价公司承攬，同案被告劉慶雄雇用被害人
    高健智於上開工程從事保溫岩棉安裝作業之事實，亦不否認
    被害人於95年5 月24日下午某時，在上開仁武鹼廠片鹼工場
    內，在距離地面4.2 公尺高度，未設置施工架或工作台之管
    線上，從事保溫岩棉安裝作業時，在無適當防止因墜落引起
    之危害之設備情形下，不慎墜落地面，造成顱骨及臉骨骨折
    、雙大腿骨骨折等傷害，經送醫後仍不治死亡等情；惟均堅
    決否認有何業務過失致人於死之犯行。被告甲○○、乙○○
    均辯稱：台塑公司將上開岩棉安裝工程交由建价公司承攬，
    再由建价公司雇用高健智施工，台塑公司係發包工作之事業
    單位，建价公司負責人劉慶雄則係承攬人及勞工安全衛生法
    第2 條第2 項所稱之雇主，台塑公司就該岩棉安裝工程，依
    法僅應負勞工安全衛生法第17條規定之告知義務，而台塑公
    司確已於施工前充分告知建价公司及其所雇用之勞工相關施
    工安全注意事項，並指派監工人員許朝順、安全督導員陳士
    庸提供相關協助，又案發當日，台塑公司核准施工地點是在
    仁鹼場粒鹼區（即粒鹼工廠），但被害人卻擅自違規在未經
    核准之片鹼工廠施工，建价公司亦未依法設置施工架等防護
    設備，而任由被害人完成該段工作，其死亡顯係由於建价公
    司未依法設置安全措施所致，應由建价公司自行負責；又本
    案台塑公司並無與建价公司於同一時期、同一區域分別僱用
    勞工共同作業之情形，是本件事故並無上開職業災害檢查報
    告書所指共同作業之情事，自無違反勞工安全衛生法第18
    條之規定，彼等並無過失等語。
四、經查：
(一)被害人高健智於前開時、地，因受僱從事上開工作，不慎墜
    落地面，造成顱骨及臉骨骨折、雙大腿骨骨折等傷害，並於
    送醫急救前死亡之事實，此為被告甲○○、乙○○所不否認
    ，核與證人即發現被害人跌落地面之台塑員工蕭玉伸於警詢
    、偵訊中證述情節相符，並有健仁醫院高健智95年5 月24日
    診斷證明書、95年5 月25日勘（相）驗筆錄、訊問筆錄、臺
    灣高雄地方法院檢察署95年5 月25日死者高健智之相驗屍體
    證明書、相驗現場照片6 張、臺灣高雄地方法院檢察署法醫
    驗斷書在卷可稽（見相字卷第13、16至19、37至51頁），堪
    以認定。又上開施工場所並未架設施工架或以其他設置工作
    台，且未使勞工確實使用安全帶及其他必要之防護具，上開
    管線距地面高度4.2 公尺等各情，復有行政院勞工委員會南
    區勞動檢查所95年8 月7 日勞南檢製字第0951009410號號暨
    檢附台灣塑膠工業股份有限公司仁武廠「仁鹼廠300T/D粒鹼
    擴建配管保溫（冷）工程」承攬人建价實業股份有限公司勞
    工高健智從事保溫岩棉安裝作業因墜落致發生職業災害檢查
    報告書1 份及現場照片6 張附卷可稽（見相字卷第52至72頁
    ），此亦為被告甲○○、乙○○所不否認，堪信為真實。
(二)按業務上過失罪，以業務上有應注意之義務為前提，且按其
    當時情節，係能注意而不注意者，始足構成（最高法院45年
    台上字第1462號判例要旨參照）。若事出突然，依據當時具
    體情形，尚非客觀上所能注意，縱有結果發生，仍不得令負
    過失責任。刑法第276 條第2 項之罪，則以行為人對被害人
    之死亡，具有直接防護避免之義務，能注意而疏於注意，以
    致發生死亡結果，為其過失責任之成立基礎；又若事出突然
    ，僱主並不參與現場指揮作業，倘若對於勞動場所之管理、
    監督在客觀上不能期待其隨時注意，縱有他人死亡之結果發
    生，亦難遽行論以刑法第276 條第2 項之刑責，最高法院分
    別著有87年度台非字第337 號、89年度台上字第6396號等判
    決可資參照。職是，雇主倘未參與現場指揮作業，則對於勞
    動場所之管理、監督在客觀上不能期待其隨時注意，是就他
    人死亡之結果，亦難遽行論以刑法第276 條第2 項之刑責至
    明，而與勞工具有直接關連之雇主如此，與勞工關係較疏之
    事業單位、事業主尤然。本件被告甲○○、乙○○是否確犯
    上開公訴人所指業務過失致死罪，端視渠等對於被害人高健
    智之死亡結果發生，是否負有業務上應注意之義務為其要件
    ，而此種應業務上注意義務之有無、範圍，端依彼此雙方有
    無指揮監督關係及法定保護義務而定，非可一概而論。本件
    公訴人指稱被告2 人均有違反勞工安全衛生法第17條、第18
    條之規定，而有業務過失致人於死之責，並以卷附行政院勞
    工委員會南區勞動檢查所職業災害檢查報告書為憑，顯係認
    被告2 人負有勞工安全衛生法第17條、第18條之法定注意義
    務。惟查該份職業災害檢查報告係勞工職業災害主管行政機
    關依法對勞工職業災害進場檢查之片面認定，至多僅具向職
    司犯罪調查之偵查機關告發之性質，司法機關對於事實之認
    定及法律之適用，要非得受其見解之拘束，行為人究有無違
    反勞工安全衛生法之相關規定，違反該等規定是否即得以刑
    責相繩，仍應自行調查相關證據資料以資認定。
(三)又按「事業單位以其事業招人承攬時，其承攬人就承攬部分
    負本法所定雇主之責任；原事業單位就職業災害補償仍應與
    承攬人負連帶責任。再承攬者亦同。」勞工安全衛生法第16
    條定有明文。而勞工安全衛生法所稱「勞工」，謂受僱從事
    工作獲致工資者，所稱「雇主」，謂事業主或事業之經營負
    責人，所稱「事業單位」，則指勞工安全衛生法適用範圍內
    僱用勞工從事工作之機構。此觀諸勞工安全衛生法第2條第1
    項、第2項、第3項規定自明。如前所述，本件台塑公司既將
    上開「仁鹼廠300T/D粒鹼擴建配管保溫（冷）」工程交由同
    案被告劉慶雄所經營之建价公司承攬，參諸勞工安全衛生法
    及民法之相關規定，台塑公司即屬「事業單位」及「定作人
    」之雙重身分，而共同被告劉慶雄所經營之建价公司則立於
    「承攬人」及「雇主」之角色，應屬無疑，此觀諸卷附行政
    院勞工委員會南區勞動檢查所職業災害檢查報告書所載「承
    攬關係」說明即詳（見相字卷第57頁）。同案被告劉慶雄本
    身既為承攬人建价公司之實際經營負責人，依勞工安全衛生
    法之上開規定，其「本身」亦屬「雇主」，依法自應與建价
    公司共同擔負「雇主」應負之法定注意義務，就所承攬上開
    保溫岩棉安裝工程僱用「勞工」施作時應依「勞工安全衛生
    法」及「營造安全衛生設施標準」、「勞工安全衛生設施規
    則」、「勞工安全衛生組織管理及自動檢查辦法」等相關規
    定，設置符合標準之必要安全衛生設備及作為，以防止勞工
    職業災害之發生。至台塑公司將其事業招人承攬，就職業災
    害補償部分，依法則應與建价公司共負民事補償方面之法定
    連帶責任。本件被告甲○○、乙○○雖負有勞工安全衛生法
    上事業單位及事業單位將事業之一部交付承攬等責任，然應
    審究檢察官所指摘：被告2 人業務上應注意承攬人即建价公
    司是否有違反勞工安全衛生設施規則第225 條、第281 條之
    規定之義務？被告2 人有無違反勞工安全衛生法第17條、第
    18條第1 項之法定義務，且因而導致被害人死亡等各節是否
    屬實，茲查：
 1、證人即共同被告劉慶雄於原審審理時具結證稱：被害人高健
    智是伊的員工，95年5 月24日是伊派他到台塑仁武廠去工作
    ，伊與台塑公司簽訂的承攬契約包括粒鹼工廠延伸到片鹼工
    廠等語（見原審卷第195 、196 頁），並有工程承攬書1 份
    在卷可佐（見原審卷第105 至118 頁），故共同被告劉慶雄
    所經營之建价公司承攬台塑公司上開工程，且係被害人之雇
    主，台塑公司及被告甲○○、乙○○並非勞工安全衛生法第
    2 條規定所稱之雇主，業經論述如上，是被害人於上開時地
    之施工安全應由其僱主負責，即建价公司及其代表人即共同
    被告劉慶雄始負應注意施置安全措施之注意義務，台塑公司
    及被告2 人均無注意施置安全措施之注意義務，自難援引上
    開職業災害檢查報告書遽為被告2 人不利之論據，被告2 人
    並未違反勞工安全衛生法，復未違反注意義務，益徵被告2
    人辯稱：劉慶雄係高健智之雇主，施工安全應由雇主負責，
    事業單位並無安全措施之設置與維護之注意義務等語，均堪
    以採信。
 2、按「事業單位以其事業之全部或一部分交付承攬時，應於事
    前告知該承攬人有關其事業工作環境、危害因素暨本法及有
    關安全衛生規定應採取之措施」，勞工安全衛生法第17條第
    1 項定有明文。又刑法上之業務過失致人於死罪，性質上係
    屬過失不作為犯，其構成要件須行為人有業務上之作為義務
    為前提，然審酌刑法276 條第2 項之業務過失致死罪，法定
    最重本刑為有期徒刑5 年，而勞工安全衛生法相關刑責之規
    定，最重者為勞工安全衛生法第31條第1 項：雇主因違反同
    法第5 條之故意作為義務所致之死亡災害，其法定最重本刑
    則為3 年有期徒刑，兩相比較結果，顯以刑法業務過失致死
    罪刑度較重，衡諸刑罰之輕重與違法性之程度均成正比，而
    違法性之程度則與注意義務之高低成正比，即違反高度注意
    義務者，違法性程度較高，刑度亦隨之而重。故由勞工安全
    衛生法有關雇主作為義務違反所致之死亡災害，法定刑度猶
    低於刑法上業務過失致死之刑度，可見雇主之作為義務顯應
    低於從事業務之人之業務上注意義務，而與勞工具有直接關
    連之雇主如此，與勞工關係較疏之事業單位、事業主尤然。
    從而，被告2 人既非勞工安全衛生法上之僱主，依法已不負
    較低度之勞工安全衛生法第5 條之雇主作為義務，舉輕已明
    重，顯難苛責其就承攬人之受僱人從事工作時，負有較高度
    之刑法上業務注意義務，故尚難認其2 人就本件死亡災害之
    發生，有應注意義務之違反之業務上過失存在，自亦不得以
    刑法上之業務過失致人於死罪相繩；再者，參之被告2 人所
    提出之施工安全告知單上記載：「上開工程之安全衛生注意
    事項，包括出入廠區管理規定、廠區共同性安全衛生規定及
    工作場所之安全衛生事項等，均已於94年11月15日經業主告
    知。本公司已充分瞭解，且於所屬人員（含再承攬商及其人
    員）進入工作場所前，均詳實說明告知‧‧‧」、工程開工
    通知暨承攬廠商安全衛生協議組織表上亦記載：「‧‧‧7
    、勞工於1.5 公尺以上從事作業及上下高架作業場所有墜落
    之虞時，應具備符合法另規定之措施，如無安全網等措施，
    應嚴格要求所屬員工佩掛安全帶‧‧‧10、施工架之架設及
    各項安全防護設施必須符合法規標準‧‧‧」，且台塑公司
    與建价公司開工協調會議中，亦均明確告知每位承攬員工入
    場前應先接受一般公安訓練與公安切結簽認，才准予核發入
    場證；進入工地所有人員，一律戴安全帽，高架作業人員應
    確實配戴安全帶；施工安全措施：如安全母索、安全網、臨
    時梯、搭架等，均應完全照法規及工程要求施作等情，有施
    工安全告知單、工程開工通知暨承攬廠商安全衛生協議組織
    表、台灣塑膠公司工務部南區工程二組開工協調會議在卷可
    憑（見原審卷第126 至129 頁），另參以證人劉慶雄於原審
    審理時亦結證稱：施工安全告知單、工程開工通知暨承攬廠
    商安全衛生協議組織表、台灣塑膠公司工務部南區工程二組
    開工協調會議上的簽名都是伊簽的，台塑公司也有告訴伊在
    高度2 公尺以上之場所作業，要架設施工架或設置工作台，
    伊與台塑在94年4 月7 日簽約，在94年4 月底開始施工，大
    約在94年7 、8 月，高健智有參加勞工安全衛生教育訓練，
    工安訓練有效限期間是1 年等語（見原審卷第197 、198 頁
    ），證人即台塑仁武廠監工許朝順於本院審理時具結證稱：
    大約在事故發生2 、3 天前，伊有向全體工作人員宣導過高
    空作業的安全措施，事發當天建价公司的員工及工程委託經
    辦人陳瑞騰都有在承攬商施工前之工安教育訓練及安全告知
    單上簽名，而且高健智當天是簽高健勝的名字，後來才查出
    死者是高健智等語（見原審卷第231 頁），證人即上開職業
    災害報告書撰寫人廖文鴻於原審審理時具結證稱：勞工安全
    衛生法第17條的告知義務是要告知承攬商，沒有規定要告知
    員工，告知員工是我們擴大執行的範圍等語（見原審卷第23
    7 、238 頁），足證台塑公司確已於施工前充分告知建价公
    司及其受僱勞工，相關施工安全注意事項，被告2 人已盡告
    知義務。又證人廖文鴻於原審審理時雖具結證稱：台塑公司
    告知承攬商不夠明確，所謂的明確告知是要依照工程作業的
    實際狀況告知，而不是依據勞工安全衛生法大略的告知，上
    開施工作業安全告知單、施工安全告知單、工程開工通知暨
    承攬廠商安全衛生協議組織表、台灣塑膠公司工務部南區工
    程二組開工協調會議、工程承攬須知、工作安全許可管理辦
    法等相關資料，都只是一般的制式書面，但是勞工衛生安全
    法所指的告知，應該是針對實際施工的狀況、進度，來作為
    告知的義務，台塑公司只是形式上有告知的表格，但還是沒
    有告知實際工程進度等語（見原審卷第237 至239 頁），認
    被告2 人應負公訴意旨所指之上開刑責，準此，被告2 人縱
    有違反安全衛生法第17條第1 項之情事，仍僅屬主管機關是
    否依同法第34條裁處行政罰鍰之問題，無法執以遽論
    本件被告2 人係違反更高度之從事業務之人之業務上注意義
    務，而繩以業務過失致人於死之罪責。
 3、再按勞工安全衛生法第18條所稱之「共同作業」，係指原事
    業單位將其事業之一部分交付承攬時，而與承攬人於同一時
    期、同一區域分別僱用勞工共同作業之謂，原事業單位如僅
    派員作規劃、監督及指導時，則非該條文所稱之「共同作業
    」，有行政院勞工委員會81年1 月11日台81勞安一字第3519
    7 號函釋在卷可參（見原審卷第266-1 頁）。本件上開保溫
    岩棉安裝工程，係由共同被告劉慶雄所經營之建价公司向台
    塑公司承攬，實際從事上開工程者，僅有承攬人建价公司所
    僱用之勞工高健智，已如上述，再參以證人劉慶雄於原審審
    理時具結證稱：伊是上開工地現場的安全負責人，伊要負責
    該工地的安全衛生管理及安全管理監工，台塑公司也有指派
    監工的人員，是在看我們有無確實施工，有問題的話，我們
    要互相協調，但台塑公司的監工不需要負責伊公司工人的安
    全等語（見原審卷第201 、202 頁），核與證人許朝順於原
    審審理時具結證稱：伊在台塑公司擔任上開工程的現場監工
    ，監工的內容是要負責確認廠商施工的品質有無符合台塑公
    司的要求，以及監督現場核准施工範圍有無做到安全設施，
    我們只有督導的責任等語（見原審卷第230 、231 、234 頁
    ）大致相符，足見證人許朝順之職位及職權，係屬上開工程
    之管理階層，負責上開工程施工之監督及指導，為代表原事
    業單位台塑公司到場監督之人，並非實際施作者，亦非共同
    作業之勞工，核與勞工安全衛生法第18條所指「事業單位與
    承攬、再承攬人分別僱用勞工共同作業時」之情形，尚屬有
    別。本件事故自無上開職業災害檢查報告書所指台塑公司與
    建价公司分別僱用勞工共同作業之情事（見相字卷第61至63
    頁），自難科以被告2 人於勞工安全衛生法第18條所規定之
    共同作業人應負之指定工作場所負責人、工作場所之巡視、
    相關承攬事業間之安全衛生教育指導及協助與其他防止職業
    災害之必要事項等義務，而上開職業災害檢查報告書於此部
    分尚有誤會，自亦無從採為不利於被告甲○○、乙○○之認
    定。
五、綜上所述，被告等所辯各情，應堪採信。此外，復查無其他
    確切之證據足證被告等有公訴人所指之犯行，依上開判例之
    意旨，應認不能證明被告等犯罪，則原審所為被告等無罪之
    諭知，尚無不當。公訴人上訴意旨，雖指稱：證人廖文鴻證
    稱：因為保溫管一直延伸到片鹼場，所以當時就要搭好鷹架
    ，但是他們在片鹼場就沒有作，所以這是有過失地方；再者
    粒鹼場到片鹼場是可以從空中管線通行，因為從照片可以看
    到管線可以過去，片鹼場的管線上面都已經有包覆保溫岩棉
    ，高健智可能要做的是收尾的工作，就是包覆鐵片，也是他
    們有過失的地方，我到現場有實際走過1 次，確實可以從粒
    鹼場的（空中）管線走到片鹼場等語（見96年11月22日審判
    筆錄）。被告乙○○亦自承片鹼場的管線上面都已經有作保
    溫的工作（見96年11月22日審判筆錄），則本件死者高健智
    在掉落處包覆鐵片之前，早已有人在該掉落處管線上包覆保
    溫岩棉，若被告等真有做到巡視及告知義務，早應制止該工
    程之施做，故被告等顯有過失甚明。況證人劉慶雄亦證稱：
    契約是94年4 月7 日定的，簽約之後高健智就無參加安全衛
    生教育訓練（見96年11月15日審判筆錄），足認被告等之告
    知僅為形式上之告知，與實質上告知義務不符等語。惟查片
    鹼場並非案發當日核准之施工地點，已據證人劉慶雄於原審
    結證無訛（見原審96年11月15日審判筆錄）故片鹼場自無須
    搭設鷹架，且劉慶雄已證稱從粒鹼場到片鹼場要從樓梯走下
    來以後，走大馬路到片鹼場的下方再走樓梯上去管線的地方
    ，無法從上面直接過去，因為片鹼場與粒鹼場的位置沒有直
    接連接的鷹架及木板，台塑公司監工人員許朝順亦證稱：「
    （粒鹼場到片檢廠是否可以直接從空中過去？）不可以，因
    為應該是從粒鹼廠走下來，再走到片鹼場」（參原審96年11
    月22日審判筆錄），足見廖文鴻證詞不可採。且被告乙○○
    於原審96年11月22日所稱：「照片裡面所示用鉛筆標示的地
    方，保溫的工作已經做了，因為那裡低於2 公尺，所以不用
    作鷹架，其所稱保溫的工作已經做了，並非指系爭高健智摔
    落之施工段，檢察官上訴意旨上開指摘，並無足採。另上訴
    意旨引劉慶雄證詞謂：契約是94年4 月7 日定的，簽約之後
    高健智就無參加安全衛生教育訓練，足認被告僅為形式上告
    知義務，與實質之告知義務不符云云。惟查劉慶雄證詞全貌
    為：「（高健智有無受過安全衛生教育訓練？）進台塑前有
    上過，在台塑的地下室也有上過1 次，但是是一年多前上的
    ，是在工程承攬之前上的」、「（何時做保溫岩綿作業？）
    契約是94年4 月7 日定的，但是在94年4 月底才開始做的」
    、「（在你與台塑訂約後，高健智有無參與安全衛生教育訓
    練？）在我與台塑簽約之前有上過1 次，簽約之後就沒有上
    過課了，但是工安訓練的有限時間是1 年，時間到就要換」
    、「高健智在95年5 月24日進入台塑工作既然是在工安期間
    內，那該次的工安訓練是在何時、何地？）大約是在94年7
    、8 月在台塑公司的地下室上的（參原審96年11月15日審判
    筆錄）。足見高健智確有在工安訓練有效期間內接受訓練，
    高健智參加台塑公司教育訓練考題中亦有考到關於高架作業
    之規定，且法無明文施工員須於承作當日工程前多久時間參
    加工安訓練始符規定，況許朝順於原審證稱：「（在高健智
    在粒鹼場施工前你有無告知他，在兩公尺以上的作業要有相
    關的安全措施？）有的，約在高健智掉落的2 、3 天前，我
    有向全體的工作人員宣導過高空作業的安全措施，並稱95年
    5 月24日當天建价的員工及工程委託經辦人陳瑞騰都有在承
    攬商施工前工安教育訓練及安全告知單上簽名，而且當天高
    健智是以高健勝的名字簽的，但是後來死亡之人查出來是高
    健智」（參原審96年11月22日審判筆錄）。足證被告已盡實
    質告知義務，上訴意旨指稱被告等未盡實質告知義務，容有
    誤會。從而，公訴人上訴意旨執前詞，指摘原判決不當，為
    無理由，應予駁回。
據上論斷，應依刑事訴訟法第368條，判決如主文。
本案經檢察官林慶宗到庭執行職務。
中    華    民    國    97    年    4     月    17    日
                  刑事第九庭    審判長法  官  莊秋桃
                                      法  官  范惠瑩
                                      法  官  謝宏宗
以上正本證明與原本無異。
檢察官如不服本判決應於收受本判決後10日內向本院提出上訴書
狀，其未敘述上訴理由者，並得於提起上訴後10日內向本院補提
理由書狀（均須按他造當事人之人數附繕本）「切勿逕送上級法
院」。
中    華    民    國    97    年    4     月    17    日
                                      書記官  熊惠津
                                                 w


司法院資訊處製作；財團法人民間司法改革基金會備份。
